ACORDAO-COMPLETO-2542255

ACÓRDÃO 4198/2022 ATA 28/2022 - SEGUNDA CÂMARA

VISTOS, relatados e discutidos estes autos que tratam de ato de pensão militar concedida pelo Comando da Marinha,
ACORDAM os Ministros do Tribunal de Contas da União, reunidos em sessão da Segunda Câmara, diante das razões expostas pelo Relator, com fundamento no art. 71, inciso III, da Constituição Federal e nos arts. 1º, inciso V, 39, inciso II, e 45 da Lei 8.443/1992, em:
9.1. considerar ilegal, recusando-lhe registro, o ato instituído por João Guedes Junqueira;
9.2. dispensar o ressarcimento das quantias indevidamente recebidas, em boa-fé, consoante o Enunciado 106 da Súmula de Jurisprudência deste Tribunal;
9.3. determinar, com fulcro no art. 262, caput, do Regimento Interno do TCU, ao Comando da Marinha que:
9.3.1. faça cessar, no prazo de 15 (quinze) dias, contado a partir da ciência desta deliberação, os pagamentos decorrentes do ato impugnado, sob pena de responsabilidade solidária da autoridade administrativa omissa, consoante disposto nos arts. 71, inciso IX, da Constituição Federal e 262 do Regimento Interno desta Corte;
9.3.2. dê ciência desta deliberação à interessada, no prazo de quinze dias, alertando-a de que o efeito suspensivo proveniente da interposição de eventuais recursos, caso não providos, não a exime da devolução dos valores indevidamente percebidos após a notificação;
9.3.3. dê ciência à beneficiária sobre o direito a opção entre a pensão militar acumulada ilegalmente com esta pensão militar para que tal situação se enquadre no que prescreve o art. 29 de Lei nº 3765/1960, encaminhando a este Tribunal, no prazo de 30 (trinta) dias, comprovante da referida ciência;
9.3.4. envie a esta Corte de Contas, no prazo de 30 (trinta) dias, por cópia, comprovante de que a interessada teve ciência desta deliberação; e
9.4. dar ciência desta deliberação à interessada e ao Comando da Marinha.

Atos de Pensão militar para fins de análise e julgamento.

Segunda Câmara

Comando da Marinha.

3. Interessados/Responsáveis:
3.1. Interessada: Celina de Freitas Junqueira (XXX.270.647-XX).

13.1. Ministros presentes: Bruno Dantas (Presidente), Augusto Nardes (Relator), Aroldo Cedraz e Antonio Anastasia.
13.2. Ministros-Substitutos presentes: Marcos Bemquerer Costa e André Luís de Carvalho.

AUGUSTO NARDES

Adoto como relatório a instrução de peça 5 reproduzida a seguir com os ajustes de forma pertinentes, a qual foi elaborada no âmbito da Secretaria de Fiscalização de Integridade de Atos e Pagamentos de Pessoal e de Benefícios Sociais (Sefip) , e cujo encaminhamento contou com a anuência do dirigente daquela unidade técnica e do Ministério Público junto ao TCU (MPTCU) (peças 5 a 7) :
INTRODUÇÃO
Trata-se de ato de pensão militar, submetido, para fins de registro, à apreciação do Tribunal de Contas da União (TCU) , de acordo com o art. 71, inciso III, da Constituição Federal.  O ato foi cadastrado e disponibilizado ao TCU por intermédio do Sistema e-Pessoal, na forma do art. 2º e 4º da Instrução Normativa TCU 78/2018.
O ato desse processo pertence às seguintes unidades:
Unidade emissora: COMANDO DA MARINHA.
Unidade cadastradora:  SERVIÇO DE INATIVOS E PENSIONISTAS DA MARINHA.
Subunidade cadastradora: SVPM - Pensão Militar.
EXAME TÉCNICO
Procedimentos aplicados
Os procedimentos para exame, apreciação e registro de atos de pessoal encontram-se estabelecidos na Instrução Normativa TCU 78/2018 e na Resolução TCU 206/2007. Essas normas dispõem que os atos de pessoal disponibilizados por meio do e-Pessoal devem ser submetidos previamente a críticas automatizadas, com base em parâmetros predefinidos.
As críticas das informações cadastradas na etapa de coleta do ato foram elaboradas e validadas levando-se em conta as peculiaridades de cada ato. Os itens verificados nessa etapa são inerentes a dados cadastrais, fundamentos legais, mapa de tempo, ficha financeira, assim como eventuais ocorrências de acumulação. Trata-se de verificações abrangentes, minuciosas e precisas e sem a necessidade de ação humana e, portanto, menos suscetível a falhas. As críticas aplicadas estão discriminadas no sistema, no Menu e-Pessoal, opção "Crítica", que podem ser acessadas mediante concessão de perfil específico a servidores do TCU responsáveis pela análise.
Além das críticas automatizadas, há verificação humana adicional no caso de haver alertas do sistema ou informações não formatadas, como esclarecimentos do gestor ou do controle interno.  
As críticas também consideram os registros do Sistema Integrado de Administração de Recursos Humanos (Siape) . O Siape disponibiliza informações atualizadas sobre as parcelas que integram os proventos, diferentemente, portanto, do e-Pessoal, que informa as parcelas no momento do registro do ato. 
Essa confrontação com o Siape fornece uma visão atual e verdadeira da situação, o que permite descaracterizar irregularidades e inconsistências que, embora constantes do e-Pessoal, já foram corrigidas.
As verificações detectadas no ato encontram-se discriminadas na aba de pendências do ato no sistema e-Pessoal, bem como no espelho do ato contemplado por esta instrução.
Exame das Constatações
Ato: 46393/2016 - Inicial - Interessado (a) : JOAO GUEDES JUNQUEIRA - CPF: XXX.877.407-XX
Beneficiária: CELINA DE FREITAS JUNQUEIRA - CPF: XXX.270.647-XX - Cônjuge
Parecer do Controle Interno: considerar o ato Legal.
Constatações e análises: 
0. Posto/Graduação de referência para cálculo dos proventos de reforma não correspondente a 01 (um) grau hierárquico imediato/superior ao último posto/graduação na ativa.
Justificativa do Gestor de Pessoal: Detalhamento: De acordo com a Lei nº 3756/60, Art 22, Parágrafo 1º, o militar que já descontava para pensão correspondente a um posto acima, deixará o benefício correspondente a mais um posto.
Análise do Controle Interno: Justificativa do gestor esclarece pendência
Análise da Equipe Técnica: Ilegal
A unidade jurisdicionada preencheu de forma equivocada no ato de pessoal o campo do posto de referência para cálculos dos proventos para fins de reforma, ao informar que o posto seria de Contra Almirante.
Contudo, o instituidor da pensão militar, que foi Capitão de Fragata na ativa e teve a concessão dos proventos de Capitão de Mar e Guerra após ir para a reserva, contribuiu com um posto acima, preenchendo os requisitos do art. 6º da Lei 3765/1960 para efeito de pensão com benefício correspondente ao posto de Contra Almirante.
Assim, cabe considerar que, a despeito da falha no preenchimento do formulário do ato epessoal, não houve impacto no valor pago pelo Erário.
Por outro lado, por meio dos sistemas informatizados disponibilizados pelo TCU foi possível verificar que a interessada recebe outra pensão militar, decorrente do falecimento de Pedro de Freitas, ocorrido em 26/8/2005.
Observa-se que essa situação não é permitida, conforme disposição do art. 29 da Lei 3.765/1960. Assim, a acumulação de duas pensões militares pela pensionista não merece prosperar, razão pela qual o ato em exame poderá ser considerado ilegal.
Cabe salientar, no entanto, que a interessada poderá optar, a qualquer tempo, pelo recebimento do benefício relativo à pensão militar em exame, contanto que comprove seu respectivo enquadramento no dispositivo legal mencionado no item anterior, escolhendo apenas os benefícios legalmente acumuláveis.
0. Posto/Graduação de referência para cálculo dos proventos de pensão não correspondente ao Posto/Graduação imediatamente superior ao Posto/Graduação de referência para cálculo dos proventos de reforma.
Justificativa do Gestor de Pessoal: De acordo com a Lei nº 3756/60, Art 22, Parágrafo 1º, o militar que já descontava para pensão correspondente a um posto acima, deixará o benefício correspondente a mais um posto.
Análise do Controle Interno: Justificativa do gestor esclarece pendência
Análise da Equipe Técnica: Legal
Situação detalhada em outro tópico desta instrução.
0. Possível cômputo de tempo privado no Tempo de serviço até 29/12/2000. Devolução do ato para complementação das informações. Atos de reforma: [SISAC-10637508-07-1994-001169-7].
Justificativa do Gestor de Pessoal: Não há. Verificação efetuada no âmbito do TCU.
Análise do Controle Interno:  Não há. Verificação efetuada no âmbito do TCU.
Análise da Equipe Técnica: Legal
De acordo com o ato Sisac 10637508-07-1994-001169-7, referente à concessão de reforma para o instituidor da pensão militar em exame, não houve o cômputo de tempo privado no tempo de serviço.
O quadro resumo de ocorrências e, quando for o caso, o detalhamento da norma legal e da jurisprudência para as inconsistências acima elencadas encontra-se no anexo II dessa instrução. 
Encaminhamento do ato: 
0. Considerar ILEGAL e recusar registro do ato de Pensão militar de JOAO GUEDES JUNQUEIRA do quadro de pessoal do órgão/entidade COMANDO DA MARINHA, com base nos arts. 71, inciso III, da Constituição Federal, 1º, inciso V, e 39, inciso II, da Lei 8.443/1992 e 260, § 1º, do Regimento Interno.
0. Determinar à Secretaria de Fiscalização de Pessoal que monitore o cumprimento da (s) medida (s) indicada (s) para o ato de Pensão militar de JOAO GUEDES JUNQUEIRA. 
0. Com fulcro no art. 262, caput, do Regimento Interno deste Tribunal, determinar ao órgão/entidade COMANDO DA MARINHA que: 
dispense a devolução dos valores indevidamente recebidos de boa-fé até a data da ciência do órgão/entidade COMANDO DA MARINHA, do acórdão que vier a ser proferido, com base no Enunciado 106 da Súmula da Jurisprudência do TCU.
dê ciência, no prazo de quinze dias, contados da notificação, do inteiro teor desta deliberação (a) o interessado (a) , alertando-o (a) de que o efeito suspensivo proveniente da interposição de eventuais recursos junto ao TCU não o (a) exime da devolução dos valores percebidos indevidamente, caso o recurso não seja provido.
apresente à beneficiária o direito a opção entre os cargos/proventos acumulados ilegalmente com a pensão militar/reforma para tal situação se enquadre no que prescreve o art. 29 de Lei nº 3765/60.
informe o teor do acórdão que vier a ser prolatado, encaminhando ao TCU, no prazo de trinta dias, comprovante da data de ciência pelo (a) interessado (a) , nos termos do art. 4º, § 3º, da Resolução TCU 170/2004.
CONCLUSÃO
A abrangência e a profundidade das verificações levadas a efeito fundamentam convicção de que o ato 46393/2016 pode ser apreciado pela ilegalidade, em razão das irregularidades apontadas no item Exame das Constatações desta instrução, que representam afronta à legislação e à jurisprudência de referência
PROPOSTA DE ENCAMINHAMENTO
Ante o exposto, com fundamento no art. 71, inciso III, da Constituição Federal, no art. 1º, inciso V, e art. 39, incisos I e II, da Lei 8.443/1992, no art. 260 do Regimento Interno do Tribunal de Contas da União, propõe-se: 
Considerar ILEGAL e recusar registro do ato de Pensão militar de JOAO GUEDES JUNQUEIRA do quadro de pessoal do órgão/entidade COMANDO DA MARINHA, com base nos arts. 71, inciso III, da Constituição Federal, 1º, inciso V, e 39, inciso II, da Lei 8.443/1992 e 260, § 1º, do Regimento Interno.
Determinar à Secretaria de Fiscalização de Pessoal que monitore o cumprimento da (s) medida (s) indicada (s) para o ato de Pensão militar de JOAO GUEDES JUNQUEIRA.
Com fulcro no art. 262, caput, do Regimento Interno deste Tribunal, determinar ao órgão/entidade COMANDO DA MARINHA que: 
0. apresente à beneficiária o direito a opção entre os cargos/proventos acumulados ilegalmente com a pensão militar/reforma para tal situação se enquadre no que prescreve o art. 29 de Lei nº 3765/60.
0. informe o teor do acórdão que vier a ser prolatado, encaminhando ao TCU, no prazo de trinta dias, comprovante da data de ciência pelo (a) interessado (a) , nos termos do art. 4º, § 3º, da Resolução TCU 170/2004.
0. dispense a devolução dos valores indevidamente recebidos de boa-fé até a data da ciência do órgão/entidade COMANDO DA MARINHA, do acórdão que vier a ser proferido, com base no Enunciado 106 da Súmula da Jurisprudência do TCU.
0. dê ciência, no prazo de quinze dias, contados da notificação, do inteiro teor desta deliberação (a) o interessado (a) , alertando-o (a) de que o efeito suspensivo proveniente da interposição de eventuais recursos junto ao TCU não o (a) exime da devolução dos valores percebidos indevidamente, caso o recurso não seja provido.
	É o relatório.

não há.

Procurador Júlio Marcelo de Oliveira.

PESSOAL. PENSÃO MILITAR. ACUMULAÇÃO INDEVIDA POR PARTE DA BENEFICIÁRIA. ILEGALIDADE. NEGATIVA DE REGISTRO. DETERMINAÇÕES.

PENSÃO MILITAR (PMIL)

Secretaria de Fiscalização de Integridade de Atos e Pagamentos de Pessoal e de Benefícios Sociais (Sefip).

Examina-se neste momento processual ato de pensão militar oriundo do Comando da Marinha, instituído por João Guedes Junqueira, em favor da beneficiária Celina de Freitas Junqueira, na qualidade de cônjuge.
2.	A Secretaria de Fiscalização de Integridade de Atos e Pagamentos de Pessoal e de Benefícios Sociais (Sefip) , com anuência do Ministério Público junto ao TCU (MPTCU) , se manifestou pela ilegalidade do ato, visto que sua beneficiária acumula a pensão militar em análise de forma irregular.
3.	Pelos motivos expostos a seguir, manifesto minha anuência aos pareceres uniformes exarados nos autos e adoto os fundamentos utilizados como razão de decidir.
4.	De fato, a Sefip detectou que a beneficiária Celina de Freitas Junqueira acumula a pensão ora em análise com outra pensão militar, o que afronta o disposto no art. 29, inciso II da Lei 3.765/1960 e a jurisprudência desta Casa. Conforme se verifica no relatório precedente, a interessada acumula, além da pensão militar ora em análise, outra pensão militar, decorrente do falecimento de Pedro de Freitas, ocorrido em 28/5/2005. 
5.	O art. 29 da Lei 3.765/1960, que dispõe sobre as pensões militares, em sua redação dada pela Medida provisória nº 2.215-10, de 31/8/2001, assim disciplina a matéria: 
 Art. 29.  É permitida a acumulação:          
I - de uma pensão militar com proventos de disponibilidade, reforma, vencimentos ou aposentadoria;
II - de uma pensão militar com a de outro regime, observado o disposto no art. 37, inciso XI, da Constituição Federal.    (Grifos acrescidos) 
6.	Sendo assim, reitero minha anuência aos pareceres técnicos pela ilegalidade do ato, além de, entre outras providências, dar ciência à beneficiária a respeito de seu direito de optar entre pensão acumulada ilegalmente com a pensão militar para que o ato se ajuste ao que prescreve o art. 29 de Lei nº 3765/1960.
	Ante o exposto. voto no sentido de que este Colegiado adote a deliberação que ora submeto a apreciação.
TCU, Sala das Sessões Ministro Luciano Brandão Alves de Souza, em 16 de agosto de 2022.
Ministro JOÃO AUGUSTO RIBEIRO NARDES 
Relator